ACORDAO-COMPLETO-2548130

ACÓRDÃO 4521/2022 ATA 29/2022 - SEGUNDA CÂMARA

VISTOS, relatados e discutidos estes autos em que se aprecia ato de aposentadoria,
ACORDAM os Ministros do Tribunal de Contas da União, reunidos em sessão da Segunda Câmara, diante das razões expostas pelo Relator, e com fundamento no art. 71, incisos III e IX, da Constituição Federal de 1988, c/c os arts. 1º, inciso V, 39, inciso II, e 45 da Lei 8.443/1992, e ainda com os arts. 260, § 1º, 261, caput e § 1º, e 262, caput e § 2º, do Regimento Interno do TCU, em:
9.1. considerar ilegal a aposentadoria de Geraldo Vieira da Silva, negando o registro ao ato correspondente;
9.2. dispensar o ressarcimento das quantias indevidamente recebidas de boa-fé (enunciado 106 da súmula da jurisprudência predominante do TCU) ;
9.3. determinar à unidade jurisdicionada que:
9.3.1. no prazo de 15 (quinze) dias, faça cessar os pagamentos decorrentes do ato ora considerado ilegal, sob pena de responsabilidade solidária da autoridade administrativa omissa, até a emissão de novo ato livre das irregularidades identificadas;
9.3.2. no prazo de 15 (quinze) dias, dê ciência do inteiro teor desta deliberação ao interessado, esclarecendo-lhe que o efeito suspensivo proveniente da interposição de recurso não o exime da devolução dos valores percebidos indevidamente após a notificação sobre o presente acórdão, em caso de não provimento do recurso porventura impetrado;
9.3.3. no prazo de 30 (trinta) dias, informe ao TCU as medidas adotadas, sem prejuízo de encaminhar comprovante sobre a data em que o interessado tomou conhecimento deste acórdão;
9.4. dar ciência deste acórdão à unidade jurisdicionada.

Ato de aposentadoria.

Segunda Câmara

Departamento Nacional de Obras Contra as Secas.

3. Interessados/Responsáveis:
3.1. Interessado: Geraldo Vieira da Silva (XXX.917.648-XX).

13.1. Ministros presentes: Augusto Nardes (na Presidência), Aroldo Cedraz, Bruno Dantas (Relator) e Antonio Anastasia.
13.2. Ministros-Substitutos presentes: Marcos Bemquerer Costa e André Luís de Carvalho.

BRUNO DANTAS

Adoto como relatório trecho da instrução elaborada pela Secretaria de Fiscalização de Integridade de Atos e Pagamentos de Pessoal e de Benefícios Sociais - Sefip (peça 5) , que contou com o apoio do Ministério Público junto ao TCU (peça 8) :
"Exame das Constatações
9.	Ato: 117302/2020 - Inicial - Interessado (a) : GERALDO VIEIRA DA SILVA - CPF: XXX.917.648-XX
9.1.	Parecer do Controle Interno: considerar o ato Legal com esclarecimentos. Justificativa:   Após análise da aposentadoria, publicada no DOU de 11/09/2020, por meio da Portaria nº 84 CEST-CE, de 10/09/2020, propomos parecer pela legalidade e a remessa dos dados da concessão, registrados no e-Pessoal nº 117302/2020, ao Tribunal de Contas da União, a fim de que se proceda ao julgamento. 2. Ressalte-se que o DNOCS iniciou a correção do valor da rubrica 10289 - Decisão Judicial N Tran Jug AP, no contracheque do servidor em questão, a partir de março/19, promovendo a absorção de valores resultantes dos reajustes de vencimento básico estabelecidos na legislação, conforme o art. 14 da Lei nº 12.716, de 21/9/2012. 3. Acrescente-se que o assunto foi tratado no Relatório de Auditoria nº 201800799, de 29/8/18. 4. Acrescente-se, ainda, que, conforme informado pelo DNOCS, estão sendo providenciados os acertos financeiros.   
9.2.	Constatação e análise: 
9.2.1.	Houve o registro de pelo menos uma rubrica com 'Denominação para análise pelo TCU = Decisão judicial (10289 - DECISAO JUDICIAL N TRAN JUG AP (Decisão judicial - Outros) - R$ 1.090,73) .
a.	Justificativa do Gestor de Pessoal: Não há. Verificação efetuada no âmbito do TCU.
b.	Análise do Controle Interno:  Não há. Verificação efetuada no âmbito do TCU.
c.	Análise da Equipe Técnica: Ilegal
Não foram observados os requisitos do Acórdão 2161/2005-TCU-Plenário (relator Ministro Walton Alencar Rodrigues) , tampouco o disposto no art. 14 da Lei 12.716/2012, uma vez que não foram realizadas as devidas absorções por ocasião das reestruturações da carreira do interessado, o que configura a ilegalidade dos pagamentos atuais.
Ademais, de acordo com o subitem 9.4 do Acórdão 4975/2017-TCU-Primeira Câmara (relator Ministro Benjamin Zymler) , o TCU expediu a seguinte orientação ao DNOCS: 'orientar o Departamento Nacional de Obras Contra as Secas que a decisão judicial proferida no MS 0800318.30.2014.4.05.8100, atualmente no Tribunal Regional Federal da 5ª Região, para exame do recurso de Apelação, não impede absorção da VPNI prevista no art. 14 da Lei 12.716/2012 decorrentes do aumento do valor dos pontos atribuídos de forma fixa aos servidores ativos e inativos, uma vez que a parte invariável da GDPGPE não possui natureza pro labore faciendo'.
9.3.	O quadro resumo de ocorrências e, quando for o caso, o detalhamento da norma legal e da jurisprudência para a inconsistência acima elencada encontra-se no anexo II dessa instrução. 
9.4.	Encaminhamento do ato: 
9.4.1.	Considerar ILEGAL e recusar o registro do ato inicial de Aposentadoria de GERALDO VIEIRA DA SILVA do quadro de pessoal do órgão/entidade Departamento Nacional de Obras Contra as Secas, com base nos arts. 71, inciso III, da Constituição Federal, 1º, inciso V, e 39, inciso II, da Lei 8.443/1992 e 260, § 1º, do Regimento Interno. 
9.4.2.	Com fulcro no art. 262, caput, do Regimento Interno deste Tribunal, determinar ao órgão/entidade Departamento Nacional de Obras Contra as Secas que: 
a.	emita novo ato, livre da irregularidade ora apontada, em substituição ao ato de Aposentadoria de GERALDO VIEIRA DA SILVA, submetendo-o à nova apreciação por este Tribunal, na forma do artigo 260, caput, também do Regimento.
b.	dispense a devolução dos valores indevidamente recebidos de boa-fé até a data da ciência do órgão/entidade Departamento Nacional de Obras Contra as Secas, do acórdão que vier a ser proferido, com base no Enunciado 106 da Súmula da Jurisprudência do TCU.
c.	dê ciência, no prazo de quinze dias, contados da notificação, do inteiro teor desta deliberação ao interessado, alertando-o de que o efeito suspensivo proveniente da interposição de eventuais recursos junto ao TCU não o exime da devolução dos valores percebidos indevidamente, caso o recurso não seja provido.
d.	informe o teor do acórdão que vier a ser prolatado, encaminhando ao TCU, no prazo de trinta dias, comprovante da data de ciência pelo interessado, nos termos do art. 4º, § 3º, da Resolução TCU 170/2004.
e.	faça cessar todo e qualquer pagamento relativo ao ato impugnado de GERALDO VIEIRA DA SILVA, no prazo máximo de quinze dias, contados da ciência da decisão deste Tribunal, sob pena de ressarcimento das quantias pagas após essa data pelo responsável."
	É o relatório.

não há

Procuradora-Geral Cristina Machado da Costa e Silva.

APOSENTADORIA. vpni da lei 12.716/2012. rubrica judicial não absorvida por ocasião de alterações na estrutura remuneratória. ilegalidade. determinações. ciência.

APOSENTADORIA (APOS)

Secretaria de Fiscalização de Integridade de Atos e Pagamentos de Pessoal e de Benefícios Sociais (Sefip).

Cuida o processo de ato de aposentadoria emitido pelo Departamento Nacional de Obras Contra as Secas - DNOCS.
2.	A secretaria especializada, com o apoio do Ministério Público junto ao TCU, propõe que a concessão seja considerada ilegal em razão de ter sido consignada parcela relativa à VPNI da Lei 12.716/2012 sem sua devida absorção por alterações remuneratórias ocorridas posteriormente.
3.	No mérito, acompanho a proposta de considerar ilegal a concessão, com fundamento nas seguintes considerações.
4.	Sobre a parcela indicada, trata-se de vantagem que foi originalmente instituída pelo Decreto-Lei 2.438/1988, a título de complementação salarial, posteriormente abordada pela Lei 11.314/2006 e finalmente delineada nos termos do art. 14 da Lei 12.716/2012:
"Art. 14. A Vantagem Pessoal Nominalmente Identificada - VPNI de que trata o art. 9º da Lei no 11.314, de 3 de julho de 2006, a partir de 1º de fevereiro de 2012, será devida nos percentuais de 100% (cem por cento) para os ocupantes de cargos de nível superior e de 70% (setenta por cento) para os ocupantes de cargos de nível intermediário, incidentes sobre o vencimento básico do respectivo padrão em que o servidor encontrava-se posicionado em 1º de fevereiro de 2012.
Parágrafo único. A VPNI de que trata o caput deste artigo não servirá de base de cálculo para nenhuma outra vantagem ou gratificação e será gradativamente absorvida por ocasião do desenvolvimento no cargo por progressão ou promoção ordinária ou extraordinária, da reorganização ou da reestruturação dos cargos ou das remunerações previstas na Lei nº 11.314, de 3 de julho de 2006, da concessão de reajuste ou vantagem de qualquer natureza e estará sujeita exclusivamente à atualização decorrente de revisão geral da remuneração dos servidores públicos federais."
5.	Referida vantagem deveria, portanto, ser paga na forma de VPNI, a ser absorvida por ocasião de reajuste remuneratório de qualquer natureza. Ocorre que, segundo consta do ato, a continuidade do pagamento imune a absorções decorre de decisão prolatada no Mandado de Segurança Coletivo 0800318.30.2014.4.05.8100 - Tribunal Regional Federal da 5ª Região. Dali, se extrai a seguinte disposição:
"4. Este Eg. TRF5 possui o entendimento de que, diante da sua natureza variável, os aumentos concedidos nos valores da pontuação atribuída às gratificações de desempenho - GDPGPE [Gratificação de Desempenho do Plano Geral de Cargos do Poder Executivo] e GDACE [Gratificação de Desempenho de Cargos Específicos] não configuram aumentos remuneratórios aptos a  gerar a absorção da VPNI, uma vez que a absorção prevista na regra do parágrafo único do art. 14 da Lei 12.716/2012 pressupõe a elevação de parcela remuneratória de natureza fixa, permanente, o que, efetivamente não é o caso daquela vinculada à pontuação das gratificações em tela (TRF5, 2ª T., PJE 0815652-02.2017.4.05.8100, rel. Des. Federal Leonardo Carvalho, julgado em 01/10/2019) .
5. Por meio do Mandado de Segurança 0800318.30.2014.4.05.8100, de autoria da ASDEC, os impetrantes lograram êxito no restabelecimento do pagamento da rubrica '82836 VPNI - Art. 14 da Lei 12.716/2012' nos valores anteriormente percebidos, restando determinado que o DNOCS deveria abster-se de descontar da referida rubrica qualquer valor percebido a título das variações de pontuação das gratificações de desempenho GDPGPE e/ou GDACE, para mais ou para menos, referenciadas nas Leis 12.702/2012 e 12.778/2012.
 (...) 
7. Informa a autoridade coatora que (...) procedeu à imediata revisão dos cálculos do pagamento das Ações que têm por objeto a VPNI de que trata a Lei 12.716/2012, de modo que não houvesse absorção correspondente à variação no valor da pontuação das gratificações de desempenho - GDPGPE ou GDACE - promovidos pelas Leis 12.702/2012 e/ou 12.778/2012, e , posteriormente, pela Lei nº 13.324/2016, ressalvada a possibilidade de absorção dos reajustes decorrentes das parcelas fixas que compõem a remuneração (...) .
 (...) 
9. Dessa forma, a situação impugnada no presente processo trata de absorção da VPNI em virtude de reajustes concedidos sobre os vencimentos básicos dos servidores e não sobre as gratificações de desempenho, não havendo que se falar, portanto, no reestabelecimento do pagamento da rubrica intitulada VPNI - ART 14 LEI 12.716/2012 nos valores anteriormente percebidos (...) .
 (...) 
14. Apelação e remessa oficial parcialmente providas, para afastar o restabelecimento em favor dos servidores do DNOCS, ora substituídos por seu sindicato, do pagamento da rubrica intitulada VPNI - Art. 14 Lei 12.716/2012 nos valores anteriormente percebidos (até fevereiro/2019) , permanecendo hígida, contudo, a determinação de abstenção do desconto da referida rubrica de qualquer valor percebido a maior por erro da Administração." (destaque acrescido) 
6.	Por aí se vê que a decisão judicial apenas protege a absorção da VPNI em razão de variações na pontuação das gratificações de desempenho GDPGPE e da GDACE. Significa que não há suporte judicial a permitir a manutenção da VPNI sem sua devida absorção por reestruturações ocorridas na parte não variável da remuneração, o que contempla a parte fixa das referidas gratificações de desempenho.
7.	Nessa linha, aliás, tem se firmado a jurisprudência do TCU, segundo a qual alterações na parcela fixa dessas gratificações devem dar ensejo à aplicação do parágrafo único do art. 14 da Lei 12.716/2012 (Acórdãos 451/2020, 18.594/2021, 519/2022, 2.841/2022, todos da Primeira Câmara; Acórdãos 3.134/2022, 3.776/2022, 4.139/2022, todos da Segunda Câmara) .
8.	No caso, observou-se que não houve a devida absorção da VPNI pelas alterações remuneratórias ocorridas posteriormente, o que impõe a chancela de ilegalidade ao ato, com negativa de registro e com as determinações corretivas pertinentes. 
9.	Por fim, deve ser dispensada a devolução dos valores indevidamente recebidos de boa-fé, consoante o enunciado 106 da súmula da jurisprudência do TCU.
	Ante o exposto, voto por que o Tribunal adote a deliberação que ora submeto à apreciação deste Colegiado.
	TCU, Sala das Sessões Ministro Luciano Brandão Alves de Souza, em 23 de agosto de 2022.
Ministro BRUNO DANTAS
Relator